【裁判字號】    99,上,277
【裁判日期】    991221
【裁判案由】    損害賠償
【裁判全文】
臺灣高等法院臺中分院民事判決  99年度上字第277號
上  訴  人  張紫瑩即張梨嬋
訴訟代理人  王世勳律師
上  訴  人  王瓊枝
上訴人兼
訴訟代理人  何成家
上列當事人間請求損害賠償事件，兩造對於民國99年6月17日台
灣台中地方法院99年度訴字第860號第一審判決各自提起上訴，
本院於民國99年12月7日辯論終結，判決如下：
    主  文
兩造上訴均駁回。
第二審訴訟費用由兩造各自負擔。
    事實及理由
一、上訴人張紫瑩即張梨嬋主張：
    何成家與張紫瑩於民國81年1月12日結婚，於92年5月間經法
    院裁判離婚。但何成家於兩造婚姻關係存續期間，與上訴人
    王瓊枝通姦，並於92年7月5日育有一女何月軒。何成家與王
    瓊枝之通姦及相姦行為，構成對於張紫瑩之侵權行為，致張
    紫瑩受有精神上損害，爰依民法第184條第1項前段、第 185
    條第1項前段、第195條第1項前段、第3項提起本訴，求為判
    決：何成家、王瓊枝應連帶給付張紫瑩新台幣（下同） 180
    萬元及自起訴狀繕本送達之翌日起算之法定遲延利息。
二、上訴人何成家、王瓊枝則辯以：
    張紫瑩於85年 6月間，因與外遇對象倪永立相姦，甚至不慎
    懷孕，而執意離家後，即行蹤不明，音訊全無。何成家嗣於
    91年間，結識王瓊枝，因二人互有好感，進而相知相惜，決
    定共渡日後人生，何成家當時亦明白向王瓊枝表示，確尚有
    婚姻關係存在，且經王瓊枝同意接納其子女，二人認何成家
    與張紫瑩間已名存實亡，終有了結之一日，惟於尚未結束婚
    姻關係之情況下，如此作為，確屬可議。然而，若認何成家
    對婚姻雖有不忠誠、不誠實之情，但張紫瑩因外遇而執意離
    家，更係破壞婚姻共同生活之圓滿安全及幸福之始作俑者。
    時過境遷多年之後，張紫瑩突以其於99年 4月13日查知何成
    家、王瓊枝有通姦及相姦之行為，主張其深感蒙羞、沮喪、
    悲憤，精神上遭受莫大之痛苦，請求精神慰撫金 180萬元，
    然其知悉應已超過二年時效等語。
三、兩造於原審所不爭執事項：
  (1)張紫瑩與何成家於81年 1月12日結婚，婚後育有一女，嗣於
    92年5月7日經裁判離婚，並酌定女兒監護權由張紫瑩行使負
    擔，嗣於92年6月12日判決確定，何成家並於92年6月27日辦
    理離婚登記完畢。
  (2)何成家、王瓊枝於92年7月4日結婚，並於同日辦理結婚登記
    。
  (3)王瓊枝於92年7月5日生下女兒何月軒，並於92年8月7日辦理
    出生登記，張紫瑩因台灣台中地方法院民事執行處函命補正
    債務人何成家戶籍謄本，而於99年 4月13日申領何成家之全
    戶戶籍謄本，其中載明何月軒前揭出生登記之事實。
  (4)何成家、王瓊枝於張紫瑩與何成家婚姻關係存續中確實有通
    姦之事實。
  (5)張紫瑩與何成家自85年6月起至92年6月12日離婚生效日止，
    均未共同居住生活。
  (6)張紫瑩高職畢業，現任職於房地產代銷，每月薪資平均 2-3
    萬元；何成家農專畢業，現任職中華電信，每月薪資 6萬元
    ；王瓊枝高職畢業，現為家庭主婦，無業，亦無收入。
  (7)張紫瑩財產資料有汽車1輛、投資1筆；何成家部分有房屋 1
    筆、田賦1筆、土地1筆、汽車1輛、投資8筆；王瓊枝部分投
    資2筆。
四、得心證之理由：
  (1)張紫瑩主張何成家、王瓊枝於何成家與張紫瑩婚姻關係存續
    中有上開通姦、相姦行為，為何成家、王瓊枝所不爭執，應
    堪信為真實。又何成家於結識王瓊枝時，已告知王瓊枝其婚
    姻狀態，此為何成家、王瓊枝所不爭執之事實，顯見王瓊枝
    已知悉何成家係有配偶之人，故張紫瑩主張何成家、王瓊枝
    有上開侵權行為，應堪採信。
  (2)張紫瑩主張：王瓊枝於92年7月5日生下女兒何月軒，並於92
    年8月7日辦理出生登記，其因民事執行處函命補正債務人何
    成家戶籍謄本，而於99年 4月13日申領何成家之全戶戶籍謄
    本，其中載明何月軒前揭出生登記之事實等語，為何成家、
    王瓊枝所不爭執，並有99年4月1日台灣台中地方法院中彥民
    執99司執全松字第444號民事執行命令及99年4月13日所申領
    之全戶戶籍謄本在卷（見原審卷第 26-28頁）足憑，亦堪採
    信。又本院依何成家、王瓊枝之聲請向台中市中區、東區、
    西區、南區、北區、西屯區、南屯區、北屯區戶政事務所查
    詢張紫瑩是否曾於92年 6月27日以其或何采寧名義申請何成
    家之戶籍謄本，經各該戶政事務所回函均無此申請記錄（見
    本院卷第 62-67頁），此外何成家、王瓊枝未能舉證明張紫
    瑩早已知悉上開通姦、相姦之事實，是張紫瑩主張其於99年
     4月13日始知何成家、王瓊枝上開侵權行為，應堪採信；何
    成家、王瓊枝抗辯稱張紫瑩知悉本件侵權行為已逾二年云云
    ，無足採信。
  (3)按因故意或過失，不法侵害他人之權利者，負損害賠償責任
    ；故意以背於善良風俗之方法，加損害於他人者亦同；又數
    人共同不法侵害他人之權利者，連帶負損害賠償責任﹔另不
    法侵害他人之身體、健康、名譽、自由、信用、隱私、貞操
    ，或不法侵害其他人格法益而情節重大者，被害人雖非財產
    上之損害，亦得請求賠償相當之金額。此項規定，於不法侵
    害他人基於父、母、子、女或配偶關係之身分法益而情節重
    大者，準用之，民法第184條第1項、第185條第1項及第 195
    條第1項、第3項分別定有明文。又按婚姻係以夫妻之共同生
    活為其目的，配偶應互相協力保持其共同生活之圓滿安全及
    幸福，而夫妻互守誠實，係為確保其共同生活之圓滿安全及
    幸福之必要條件，故夫妻縱使分居，於婚姻關係存續中，仍
    應認為配偶間仍互負誠實之義務，配偶之一方之通姦行為，
    仍屬破壞共同生活婚姻關係圓滿安全及幸福，而屬侵害配偶
    關係身分法益之行為。張紫瑩與何成家自85年6月起至92年6
    月12日離婚生效日止，雖處於分居而未共同居住生活之情形
    ，然何成家於分居期間，若有通姦之行為；王瓊枝明知何成
    家尚未離婚，仍與之相姦，均屬侵害張紫瑩配偶關係之身分
    法益且屬情節重大之侵權行為；依前揭法律規定，張紫瑩自
    得向何成家、王瓊枝請求非財產上之損害賠償。
  (4)末按精神慰撫金數額之酌定，應斟酌加害行為、兩造之身分
    、地位、家庭經濟能力，暨被害人所受痛苦之程度等一切情
    狀。經查：張紫瑩高職畢業，現任職於房地產代銷，每月薪
    資平均 2-3萬元；何成家農專畢業，現任職中華電信；王瓊
    枝高職畢業，現為家庭主婦，無業，亦無收入；另張紫瑩財
    產資料有汽車1輛、投資1筆；何成家部分有房屋1筆、田賦1
    筆、土地1筆、汽車1輛、投資8筆；王瓊枝部分投資2筆等事
    實，為兩造於原審所不爭執（見原審卷第75頁）。張紫瑩上
    訴後，主張何成家每月薪資非為 6萬元，應約為12萬6888元
    ，且依其所領得之利息計算，銀行存款應有數百萬元，慰撫
    金過低云云；何成家、王瓊枝上訴則辯稱張紫瑩外遇離家在
    先，造成家庭破裂之責任更甚於何成家，慰撫金過高云云。
    本院依上訴人張紫瑩之聲請向台灣土地銀行豐原分行調取何
    成家97年度之存款交易明細，97年12月27日之存款餘額為14
    6萬1404元（見本院卷第74-81頁）。而何成家98年 1月至99
    年9月止之平均月薪為11萬1767元（薪資147萬3307元加績效
    獎金34萬9266元加企業化獎金31萬010 元加三節獎金21萬45
    30元除以21個月等於11萬1767元），此有中華電信股份有限
    公司豐原營運處薪資清單在卷足證（見本院卷第 112頁），
    是本院併將何成家之薪資11萬1767元及存款餘額 146萬1404
    元列入斟酌慰撫金數額之項目。至於張紫瑩離家而與何成家
    分居之原因，與何成家、王瓊枝本件侵權行為無關，何成家
    、王瓊枝聲請調查張紫瑩是否先有通姦、墮胎之事實，即無
    調查之必要，附此敘明。本院審酌：張紫瑩與何家成自85年
    6月起即已分居，迄92年6月12日離婚止，分居時間已長達 7
    年，姑不論造成渠二人分居之原因究竟應歸責於何人，然隨
    分居時間漸增，渠二人對於他造維持婚姻關係圓滿安全及幸
    福之期待亦隨之降低，而何成家、王瓊枝於何成家與張紫瑩
    分居長達六年後之91年間通姦、相姦，進而於92年7月5日產
    下女兒何月軒，張紫瑩嗣於離婚近7年後之99年4月13日始知
    悉上情，本院認對張紫瑩精神上所造成之損害已非重大，本
    院復審酌兩造前揭身分、地位及財產狀況，認張紫瑩請求何
    成家、王瓊枝連帶賠償精神慰撫金 180萬元，顯屬過高，應
    以15萬元為適當，故張紫瑩請求何成家、王瓊枝連帶給付15
    萬元及自起訴狀繕本送達翌日即99年5月7日起至清償日止，
    按年利率5%計算之利息，為有理由，應予准許。張紫瑩逾此
    部分之請求，則屬無據，應駁回之。何成家、王瓊枝與張紫
    瑩上訴分別認原審認定之慰撫金過高或過低，均無理由。
  (5)綜上所述，張紫瑩主張何成家、王瓊枝侵害張紫瑩配偶關係
    之身分法益且屬情節重大之侵權行為，而依侵權行為之法律
    關係訴請何成家、王瓊枝賠償，原審判命何成家、王瓊枝賠
    償15萬元之本息並駁回張紫瑩其餘之請求，經核並無違誤。
    兩造各就其敗訴部分上訴，指摘原判決不當，求予廢棄改判
    ，為無理由，應駁回其上訴。
五、據上論結，本件兩造之上訴，均為無理由，依民事訴訟法第
    449條第1項、第78條、第85條第1項，判決如主文。
中    華    民    國    99    年    12    月    21    日
              民事第七庭    審判長法  官  饒鴻鵬
                                  法  官  張瑞蘭
                                  法  官  李平勳
以上正本係照原本作成。
何成家、王瓊枝不得上訴。
如不服本判決，應於收受判決送達後20日內向本院提出上訴書狀
，其未表明上訴理由者，應於提出上訴後20日內向本院提出上訴
理由書（均須按他造人數附繕本）。上訴時應提出委任律師為訴
訟代理人之委任狀；依民事訴訟法第466條之1第1項但書或第2項
委任有律師資格者，另應附具律師資格證書影本及釋明委任人與
受任人之關係書。如委任律師提起上訴者，應依民事訴訟法施行
法第9條規定，一併繳納上訴審裁判費。
                                  書記官  江丞晏
中    華    民    國    99    年    12    月    21    日

司法院資訊處製作；財團法人民間司法改革基金會備份。
